【裁判字號】    90,簡上,75
【裁判日期】    901031
【裁判案由】    返還土地
【裁判全文】
臺灣雲林地方法院民事判決  九十年度簡上字第七五號
    上  訴  人  乙○○
    被  上訴人  甲○○
右當事人間請求返還土地事件，上訴人對於中華民國九十年七月三十日本院虎尾簡易
庭八十九年度虎簡字第四八號第一審判決提起上訴，本院判決如左：
    主      文
上訴駁回。
第二審訴訟費用由上訴人負擔。
    事      實
甲、上訴人方面：
  一、聲明：原判決廢棄；被上訴人在第一審之訴駁回。
  二、陳述：除與原審判決書所載者相同茲予引用外，補稱：
    (一)原審以內政部土地測量局（以下簡稱土地測量局）所使用之測距經緯儀而為之
      鑑定書而判決上訴人需返還三九平方公尺之土地，然該儀器既係「經緯」儀乃
      係供測定水平角及垂直角及利用其定視距絲與平板配合地形測量用，故其僅供
      「水平」、「垂直」、「地形」之「上下」而使用，按系爭土地究竟有否逾界
      ，所用測量之儀器應為能測視「平面」之儀器始能求為正確，況本次土地測量
      局所使用之經緯儀易產生多項誤差，諸如：標尺夾距估讀之誤差，可能未切
      準。垂直角之觀測之誤差，中絲位置移上或移下使所測直角之位置非夾距中
      心位置。標尺之直立誤差未確切垂直。標尺分劃不均或不確。距離過遠
      、切定不易。天候影響、傍晚薄暮等等，皆是該儀器易致生誤差因素。況本
      件系爭所稱逾越面積顯微，依此長一二○公尺之系爭土地衍生之誤差在三九公
      尺內並非無可解。
    (二)另上訴人自民國四十八年實施土地重劃即耕作至今，從未有更動過經界，遽然
      稱上訴人逾越被上訴人土地，上訴人自難甘服。
  三、證據：援用原審之立證方法。
乙、被上訴人方面：
  一、聲明：如主文所示。
  二、陳述：除與原審判決書所載者相同茲予引用外，補稱：土地測量局採用精密儀
      器所測量出之結果應係正確的，況該局來測量兩造土地之界址，亦係上訴人所
      聲請，上訴人又辯稱該局測量之成果不正確，顯無可採。
  三、證據：援用原審之立證方法。
    理      由
一、本件被上訴人起訴主張：伊所有坐落雲林縣西螺鎮○○段九五三之一地號土地，
    地目旱，面積為一千八百八十八點五平方公尺，與上訴人所有坐落同段九五三地
    號土地相毗鄰，詎上訴人竟無權占有其所有前揭九五三之一地號土地中如附圖所
    示７─１─８─９─１０─７連接線圍成區域代號Ａ部分面積○‧○○三九公頃（
    以下簡稱系爭土地），爰依所有物返還請求權之作用，訴請上訴人返還無權逾越
    使用之系爭土地等語。
二、上訴人則以︰自四十八年實施農地重劃及耕地放領以後，伊所取得耕作之同地段
    九五三地號土地，與被上訴人所有之同地段九五三之一地號土地間之界址從未變
    動；而被上訴人所有之前揭九五三之一地號土地，於農地重劃後，經由多次分割
    、合併、買賣、贈與等變動，該筆土地面積減少之情形，實係因該筆土地西側鄰
    地（即同段九五五地號土地）地主越界佔用所致。又被上訴人曾將其所有之前揭
    九五三之一地號土地西側經界，主動往東方向移約二臺尺半之寬度予訴外人即同
    段九五五地號土地之所有人程一藝；另被上訴人所有九五三之一地號土地末端（
    按，指該土地南側），有農田水利會之水利地（即排水溝渠）斜經，是雲林縣西
    螺地政事務所（以下簡稱西螺地政）焉能僅以頭端寬度測出實地面積，又何能算
    出短少面積，且該所測量員黃明聰證稱同段九五五地號土地有減少之情形，縱若
    屬實，亦與伊所有同段九五三地號土地無關，不得因此而推論訴外人程一藝所有
    同段九五五地號、被上訴人所有前揭九五三之一地號及伊所有九五三地號等三筆
    土地間經界應往東位移約二臺尺之理；兩造指界均屬不一，應以伊所指為正確，
    因兩造各別所有前揭二地號土地之經界末段（按指南側），雲林農田水利會曾於
    六十年間設置一界樁，該界樁與頭端（按指北側）界樁肉眼可明辨呈一直線；再
    者，伊所有同段九五三地號及第九五二之一地號土地並非方整，三十七米半不代
    表實際面寬。況土地測量局所用之測距經緯儀乃係供測定水平角及垂直角及利用
    其定視距絲與平板配合地形測量用，故其僅供「水平」、「垂直」、「地形」之
    「上下」而使用，按系爭土地究竟有否逾界，所用測量之儀器應為能測視「平面
    」之儀器始能求為正確，且土地測量局所使用之經緯儀易產生多項誤差云云，資
    為抗辯。
三、原審斟酌全辯論意旨及調查證據之結果，以：被上訴人主張其所有坐落雲林縣西
    螺鎮○○段九五三之一地號土地中如附圖所示７─１─８─９─１０─７連接線圍
    成區域代號Ａ部分面積○‧○○三九公頃，為上訴人占用等情，業據提出土地登
    記謄本、地籍圖影本、西螺地政八十九年一月二十六日製作之複丈成果圖影本各
    一份為證，復經原審到場勘驗，製有勘驗筆錄及現場照片六幀在卷可稽，另原審
    囑託西螺地政及土地測量局先後派員依地籍圖複丈兩造所有毗鄰之二筆土地結果
    ，咸認上訴人有越界占用被上訴人所有前揭九五三之一地號土地之事實。而土地
    測量局係以精密電子測距經緯儀在系爭土地附近周圍施測圖根點，經計算檢核閉
    合後，作為該測區之控制點，然後依各圖根點為基準，分別施測系爭土地及附近
    各界址點，並計算各界指點之座標值輸入電腦，用自動繪圖儀展繪於鑑測原圖上
    （與地籍圖同比例尺一千二百分之一），然後依據西螺地政保管之地籍圖，謄繪
    本案有關土地之地籍途經界線，與前項成果核對檢核後測定於鑑測原圖上，作成
    鑑定圖。自以土地測量局所製作如附件鑑定書及鑑定圖為可採。故認被上訴人依
    據民法第七百六十七條規定，本於所有權之作用，請求上訴人應將系爭土地交還
    被上訴人，於法自屬正當，而為被上訴人勝訴之判決，核無違誤。
四、上訴意旨雖仍再以：土地測量局測量所用儀器既係「經緯」儀乃係供測定水平角
    及垂直角及利用其定視距絲與平板配合地形測量用，故其僅供「水平」、「垂直
    」、「地形」之「上下」而使用，按系爭土地究竟有否逾界，所用測量之儀器應
    為能測視「平面」之儀器始能求為正確，況土地測量局所使用之經緯儀易產生多
    項誤差等語，徒言抗辯土地測量局鑑定結果有誤云云，然亦未提出相當證據以實
    其說，洵難僅憑上訴人片面臆測陳述遽認土地測量局之測量方法錯誤。從而，上
    訴人以上述理由，指摘原判決不當，求予廢棄，於法不能准許。
五、本件判決之基礎已臻明確，兩造其餘之攻擊防禦方法及舉證，核與判決之結果無
    影響，無一一審究之必要，附此敘明。
據上論結，本件上訴為無理由，依民事訴訟法第四百三十六條之一第三項、第四百四
十九條第一項、第七十八條，判決如主文。
中      華      民      國    九十      年      十      月    三十一    日
                                  臺灣雲林地方法院民事庭
~B審判長法官  陳宏卿
~B法      官  蘇錦秀
~B法      官  蔣得忠
右為正本係照原本作成。
本件不得上訴。
中      華      民      國    九十      年      十      月    三十一    日
~B法院書記官  林秀娟


司法院資訊處製作；財團法人民間司法改革基金會備份。
